臺灣高等法院高雄分院刑事判決　　　　 96年度上易字第172號
上　訴　人
即　被　告　甲○○
指定辯護人　劉家榮　律師
上列上訴人因恐嚇取財案件，不服臺灣高雄地方法院95年度訴緝
字第184 號中華民國96年1 月16日第一審判決（起訴案號：臺灣
高雄地方法院檢察署92年度偵緝字第70號），提起上訴，本院判
決如下：
    主  文
上訴駁回。
    事  實
一、甲○○為陳冠要之配偶，甲○○因從事按摩工作，在按摩院
    與顧客乙○○相識，並曾與乙○○發生性關係。乙○○遂於
    民國91年9 月6 日電邀甲○○在高雄市火車站前會面，適綽
    號「阿輝」真實姓名年籍不詳之成年男子（以下簡稱「阿輝
    ）在旁聽聞此事，認有機可乘，即由「阿輝」與甲○○共同
    基於恐嚇取財之犯意聯絡，謀議以俗稱「仙人跳」之方式，
    對乙○○勒索財物，並推由甲○○誘使乙○○前往高雄市三
    民區○○○路38號「瑞城別館」姦宿，再由「阿輝」聯絡有
    共同恐嚇取財犯意聯絡之陳冠要出面抓姦，復由「阿輝」率
    有共同恐嚇取財犯意聯絡之另兩名年籍不詳之成年男子負責
    要脅取財。嗣甲○○依約於91年9 月6 日晚間7 時許，依約
    前往高雄市火車站前與乙○○會面後，主動邀約乙○○前往
    瑞城別館開房間休息，並於開房後（房號903 室）乙○○入
    浴之際，以欲下樓至櫃檯索取盥洗用具為由打開房間門鎖，
    讓等候在外之陳冠要、「阿輝」及另兩名年籍不詳之成年男
    子得以伺機進入903 室房間內。陳冠要、「阿輝」於同日晚
    間8 時30分許，見甲○○已進入房間之浴室內與乙○○共浴
    ，旋衝入房間浴室內佯為抓姦，由上開年籍不詳之兩名成年
    男子看守房門，並由「阿輝」先以照相機拍下乙○○與甲○
    ○2 人之裸照後，嗣又徒手毆打乙○○之臉部及腹部各1 下
    ，致乙○○受有右前臂外側1 ×1 公分擦傷、右下唇嘴角0.
    5 ×0.5 公分裂傷之傷害（傷害部分未據乙○○告訴）。「
    阿輝」並對乙○○恫稱：竟敢勾引伊嫂子，倘不拿錢出來和
    解，就要將裸照交予乙○○之家人或乙○○服役之部隊等語
    ，致乙○○心生畏懼，而當場交付現金新台幣（下同）5,00
    0 元予「阿輝」，嗣陳冠要即藉口有事欲先行離去，並於授
    意「阿輝」全權處理後，離開瑞城別館（陳冠要所涉前開恐
    嚇取財犯行業經原審法院以93年度訴緝字第50號判決判處有
    期徒刑9 月確定）。「阿輝」則因不滿乙○○所交付之現金
    太少，竟與甲○○及另兩名年籍不詳之成年男子共同基於妨
    害自由及使人行無義務之事之犯意聯絡，先由「阿輝」要求
    乙○○書立切結書1 紙，並簽發面額30,000元之本票1 張（
    發票日為91年9 月7 日，票號455702號）、面額20,000元之
    本票11張用以付款和解（上開面額30,000元之本票1 張於釋
    放乙○○離去時已返還予乙○○，面額20,000元之本票11張
    則未扣案），復命乙○○應如數籌款遮羞，否則不得離去。
    迄翌日（即91年9 月7 日）中午12時許，「阿輝」見乙○○
    籌款無著，遂與甲○○將乙○○強押上車，由「阿輝」駕車
    ，偕甲○○將乙○○載往高雄縣大寮鄉山上某處（斯時前開
    兩名年籍不詳之成年男子並未隨行，而自行離去），途中「
    阿輝」在車上以類似鐵棒之物擊打乙○○1 下（未成傷），
    威逼乙○○繼續籌款，又在山上對乙○○恫稱：如再籌不到
    錢，就要將之活埋等語，致乙○○心生畏懼，不得已以手機
    聯絡其母親黃阿綢，佯稱伊與人發生車禍須付款賠償，要求
    黃阿綢匯款30,000元至其郵局帳戶，惟黃阿綢因財力有限，
    僅匯款10,000元至乙○○之上開郵局帳戶中，「阿輝」旋於
    同日（91年9 月7 日）下午2 時許駕車搭載甲○○、乙○○
    下山至高雄縣鳳山市某郵局自動提款機，由乙○○自行持郵
    局提款卡提領10,000元交予「阿輝」後，再由「阿輝」駕車
    與甲○○繼續共同強押乙○○前往位於高雄市○○路上之「
    金年華汽車旅館」開房間休息，「阿輝」再向乙○○恫稱：
    倘再不籌足餘款，即無從取回裸照，亦不得離去等語，並命
    乙○○重新簽立其上載明賠償金額為30萬元之切結書1 紙後
    ，將乙○○前於91年9 月6 日在瑞城別館所簽立之切結書撕
    毀。乙○○因而心生畏懼，再次撥打電話央請其母親黃阿綢
    協助籌款，並致電其友人陳建宏前往協助取交款項，雙方約
    定在高雄市○○路與至聖路口取款，嗣由陳建宏再向黃阿綢
    拿取5,000 元後，於91年9 月8 日凌晨2 時15分許依約定前
    往上址付款，甲○○則偕同乙○○一起搭乘計程車前往上開
    約定地點取款，並由陳建宏面交5,000 元予乙○○後，乙○
    ○即當場在計程車內將該筆款項轉交予甲○○。詎甲○○偕
    乙○○返回金年華汽車旅館後，「阿輝」仍不滿乙○○給付
    之金錢太少，要求乙○○再次前往位於高雄市○○路之「大
    八日本料理店」向其母親黃阿綢取款，乙○○遂於91年9 月
    8 日凌晨3 時許，自行搭乘計程車前往上址與其母親會面取
    款，嗣因黃阿綢堅持追究到底，乙○○即帶同其母親黃阿綢
    及陳建宏等親友返回金年華汽車旅館。「阿輝」及甲○○見
    乙○○之親友均已到場，始返還切結書及面額30,000元之本
    票1 紙予乙○○，並任令乙○○跟隨其母親黃阿綢離去。嗣
    經乙○○報警始循線查知上情。
二、案經高雄市政府警察局三民第一分局報告臺灣高雄地方法院
    檢察署檢察官偵查起訴。
    理  由
甲、程序方面：
一、證人陳冠要、乙○○、陳建宏於警詢中之陳述有證據能力：
（一）被告以外之人於審判外之言詞或書面陳述，除法律有規定
      外，不得作為證據；被告以外之人於檢察事務官、司法警
      察官或司法警察調查中所為之陳述，與審判中不符時，其
      先前之陳述具有較可信之特別情況，且為證明犯罪事實存
      否所必要，得為證據；刑事訴訟法第159 條第1 項、第15
      9 條之2 分別定有明文。是以被告以外之人於審判外之言
      詞或書面，即屬傳聞證據，由於有悖法院直接審理及言詞
      審理之精神，妨礙當事人之反對詰問權，影響程序正義之
      實現，除法律別有規定外（例如刑事訴訟法第159 條之2
      ），原則上不具證據能力。又刑事訴訟法第159 條之2所
      謂「前後陳述不符」之要件，應就前後階段之陳述進行整
      體判斷，以決定其間是否具有實質性差異，而所謂「較可
      信之特別情況」之情，亦應就前後陳述時之各種外部情況
      進行比較，以資決定何者外部情況具有可信性，若陳述係
      在特別可信之情形況所為，則虛偽陳述之危險性即不高，
      雖係審判外陳述，或未經被告反對詰問，仍得承認其有證
      據能力。證人陳冠要雖於本案原審審理中就其與「阿輝」
      、被告是否事前謀議對被害人乙○○施以「仙人跳」之手
      段恐嚇取財乙節，雖均答稱：「沒有（事先謀議）」、「
      伊不知道『阿輝』如何得知被告與乙○○在旅館」、「伊
      在案發當日才認識『阿輝』」、「在瑞城別館伊沒有問『
      阿輝』要如何處理此事，『阿輝』叫伊離開，伊就走了」
      等語（見原審92年度訴字第457 號卷第55頁，原審95年度
      訴緝字第184 號卷第86頁、第87頁）。惟陳冠要於其被訴
      強盜等案件審理中（即93年度訴緝字第50號強盜等案件審
      理中），則供承：到賓館時「阿輝」對伊說由「阿輝」負
      責敲詐，伊負責前半段防止警察臨檢，伊也有授權「阿輝
      」全權負責後半段的行為等情無訛（見93年度訴緝字第50
      號卷第103 頁），顯見陳冠要前於92年3 月28日原審審理
      中所為陳述因其自身所涉強盜案件尚未審結，而有意迴避
      本身之涉案情節；其於95年12月26日原審審理中所為陳述
      ，因時距被告遭通緝追捕到案已3 年4 月有餘，其在此被
      告逃亡期間顯有與被告事後串謀，致其陳述有所偏頗之可
      能情狀存在。又陳冠要於原審審理中就前往瑞城別館抓姦
      之事發源由始末交代不清，亦無法合理解釋與伊僅有一面
      之緣之「阿輝」為何帶伊前往抓姦、為何為伊出頭等節（
      見原審訴緝卷第86頁、第87頁），較之陳冠要於警詢中不
      僅能清楚交代事發經過、緣由，其於案發後之91年10 月8
      日為警查獲後，旋即接受警詢，較無時間或動機去編造事
      實，客觀上亦較難認與被告間有勾串情事，故其警詢陳述
      雖有部分情節與原審審理中之證述情節不符，然依上開說
      明，其於警詢中之陳述當較具可信性，且接近真實，其證
      詞復為證明被告犯罪所必要，故本件自外部情況觀察，已
      足認證人陳冠要於警詢中所為陳述具備相當之信憑性，可
      信其為真實，得認其警詢陳述有證據能力。
（二）證人即被害人乙○○在遭被告及「阿輝」等人釋放後，於
      91年10月8 日報案，並就其親身經歷而為陳述，其所為陳
      述當最為清晰且貼近真實，且為證明被告甲○○犯罪事實
      存否所必要。雖證人乙○○於95年12月26日原審審理中就
      其先後簽立切結書之次數、切結書之內容、被強押上車的
      過程、與被告等人前往大八料理店附近取款之次數等節，
      均稱不記得或忘記了等語（見原審訴緝卷第75頁、第79頁
      、第84頁），或有與先前證述之經過相異之處，然證人乙
      ○○於本院作證時已距案發時間達4 年3 月有餘，其就案
      發時之相關細節已多淡忘，無法再為完整陳述，而其於警
      詢中所作之偵查筆錄就參與作案之人數、遭恐嚇脅迫之經
      過、取款之過程及離去時之情狀等犯罪構成要件、犯罪態
      樣均已為完整記載，自應以其於警詢時所為陳述與事實較
      為相近，而可信為真實。故被害人乙○○之警詢供述雖有
      部分情節與其於本院審理中之證述不符，然揆諸首引說明
      ，被害人乙○○前於警詢中所為陳述應具有較為可信之特
      別情況存在，依刑事訴訟法第159 條之3 第3 款規定，得
      為證據。
（三）證人陳建宏於91年9 月8 日偕被害人乙○○之母親黃阿綢
      前往金年華汽車旅館接回乙○○後，旋於91年10月8 日偕
      被害人前往警局報案，並就其親身經歷而為陳述，其所為
      陳述當最為清晰且貼近真實，且為證明被告甲○○犯罪事
      實存否所必要。其於警詢中所為陳述就其與乙○○電話通
      聯之內容、被告與乙○○一起搭乘計程車前往高雄市○○
      路與至聖路口取款之過程及被告與乙○○取款後一同搭乘
      計程車離去時等情狀均已為完整陳述，並經警詢筆錄記載
      甚明，自應以其於警詢時所為陳述與事實較為相近，而可
      信為真實，應具有較為可信之特別情況存在，依刑事訴訟
      法第159 條之3 第3 款規定，得為證據。
二、卷附台南縣西港鄉衛生所針對被害人乙○○之傷勢所出具之
    診斷證明書（見警卷第11頁背面）乃被告以外之人於審判外
    之書面陳述，當事人、辯護人於法院調查證據時，知有上開
    情形，而未於言詞辯論終結前聲明異議，依刑事訴訟法第15
    9 條之5 第2 項規定，視為當事人於審判程序同意作為證據
    ，法院審酌該書面陳述係醫護人員本於所受之專業訓練，就
    其救護被害人時觀察所得而為記載，認為適當，得為證據。
三、本案卷附被害人之郵局存摺所示之帳戶資金存提明細（見警
    卷第12頁背面），乃從事業務之人於通常業務過程中所須製
    作之紀錄文書，依刑事訴訟法第159 條之4 第2 款規定，得
    為證據。
乙、實體方面：
一、上開事實，迭據上訴人即被告甲○○於警詢、偵查、本院準
    備程序及審理時坦承上開事實不諱，核與被害人乙○○於警
    詢、偵查及原審時指訴之情節相符，且經證人即被告之夫陳
    冠要證述屬實，及證人黃阿綢（被害人乙○○之母）、陳建
    宏（被害人乙○○之友）證述明確，並有台南縣西港鄉衛生
    所針對被害人乙○○之傷勢所出具之診斷證明書（見警卷第
    11頁背面）、被害人之郵局存摺所示之帳戶資金存提明細（
    見警卷第12頁背面）、被害人簽發之面額3 萬元之本票影本
    1 紙、切結書影本1 紙等在卷可稽。本件事證明確，被告恐
    嚇取財、私行拘禁等犯行，均堪認定。
二、按刑法第302 條第1 項、第304 條第1 項及第305 條之罪所
    保護之法益均為人之行動自由，罪質相同，而第302 條第1
    項之法定刑較其他二罪為重，且處罰之範圍包括私行拘禁及
    其他非法方法剝奪人之行動自由，所謂非法方法則包括強暴
    、脅迫、恐嚇等情事在內，有最高法院82年台上字第1670號
    判決意旨足資參照；次按刑法第302 條之妨害自由罪，係妨
    害他人自由之概括規定，如以使人行無義務之事，或妨害人
    行使權利為目的，而其強暴脅迫復已達於剝奪人行動自由之
    程度，即只成立本罪，不應再依同法第304 條論處。誠以此
    項使人行無義務之事，或妨害人行使權利之低度行為，應為
    剝奪人行動自由之高度行為所吸收，不能以其目的係在使人
    行無義務之事，或妨害人行使權利，認為係觸犯刑法第302
    條第1 項及第304 條第1 項兩罪名，依同法第55條從一重處
    斷，亦即仍應逕依第302 條規定論罪，並無適用第304 條規
    定之餘地，最高法院29年上字第2359號、29年上字第3757號
    著有判例可參。又於私行拘禁或以其他非法方法剝奪人之行
    動過程中，有對被害人施加恐嚇行為，自屬包含於妨害行動
    自由之同一意念之中，縱其所為，合於刑法第305 條恐嚇危
    害安全罪之要件，仍應視為剝奪行動自由之部分行為；而本
    票為有體物，並為有價證券，有經濟價值，上訴人等以恐嚇
    方法使被害人簽發交付本票，即屬恐嚇取財既遂，亦分別有
    最高法院74年台上字第3404號判例、86年台上字第2056號判
    決要旨足參。準此，被告甲○○基於恐嚇取財之目的，於前
    揭時、地剝奪被害人乙○○之行動自由過程中，推由「阿輝
    」對乙○○出言恐嚇，脅迫乙○○為書立切結書、簽發本票
    及交付錢財等無義務之事，均應視為其剝奪行動自由之部分
    行為，而不另論處使人行無義務之事罪；又被告與「阿輝」
    、陳冠要及另兩名年籍不詳之男子，先於91年9 月6 日晚間
    8 時30分許恐嚇被害人乙○○，使乙○○依「阿輝」之指示
    交付金錢5 千元、簽發本票12張（含面額3 萬元之本票1 張
    、面額2 萬元之本票11張，雖上開本票嗣未經全額兌付，惟
    上開本票既已交付予「阿輝」，在其事實管領支配下，即屬
    既遂），嗣被告與「阿輝」再於91年9 月7 日下午2 時許恐
    嚇乙○○，使乙○○依其指示自郵局自動提款機提領1 萬元
    交予「阿輝」，被告與「阿輝」復於91年9 月8 日凌晨2 時
    15分許恐嚇乙○○，使乙○○之親友依其指示付款5 千元，
    是被告先後3 次恐嚇被害人乙○○並取得財物之犯行均屬既
    遂。故核被告甲○○所為，係犯刑法第346 條第1 項之恐嚇
    取財罪及刑法第302 條第1 項之妨害自由罪。公訴人變更原
    起訴法條（刑法第328 條第1 項之強盜罪）認被告所為係犯
    刑法第330 條之結夥三人以上加重強盜罪云云（見原審訴緝
    卷第40頁、第80頁），惟本件被告與陳冠要、「阿輝」及另
    兩名年籍不詳之成年男子，僅推由「阿輝」1 人於91年9 月
    6 日晚間8 時30分許衝入瑞城別館903 室時，徒手毆打被害
    人乙○○臉部及腹部各1 下，嗣於91年9 月7 日中午12時許
    前往大寮山上時，以類似鐵棒之物擊打被害人乙○○一下（
    未成傷），且其目的均在以此方式恐嚇被害人乙○○交付財
    物，而被害人乙○○在此期間則因認自己遭人抓姦，且先後
    因遭「阿輝」毆打並恫稱：要將之埋在山上、要將裸照交予
    乙○○之家人及服役部隊等語，而心生畏懼，先後3 次交付
    財物，已如前述，而乙○○於遭被告及「阿輝」載往大寮山
    上途中、與被告搭乘計程車前往高雄市○○路與至聖路口取
    款途中，雖均有脫逃之機會，惟其或因害怕或因顧慮尚未自
    「阿輝」取回裸照底片，始未逃脫乙節，亦據證人乙○○證
    述至明（見原審訴緝卷第79頁、第80頁），顯見被告等人所
    施用之手段在客觀上尚難謂已達致使乙○○不能抗拒之地步
    ，主觀上亦未足使乙○○完全喪失意思自由，是本案尚與刑
    法第328 條強盜罪之主、客觀構成要件有間，公訴意旨容有
    未恰，惟其起訴之基本社會事實同一，本院仍應予以審理，
    並依法變更起訴法條。又被告與「阿輝」、陳冠要及另兩名
    年籍不詳之成年男子以恐嚇方式向被害人乙○○取得現款，
    合計先後3 次共得款2 萬元（其中2 次為5 千元、其中1 次
    為1 萬元），其施行恐嚇取財手段之時間緊接（分別為91年
    9 月6 日晚間8 時30分許、91年9 月7 日下午2 時15分許、
    91年9 月8 日凌晨3 時許），地點相近（均在高雄縣、市○
    ○○○○段相同，且被害人同一人，係屬接續犯，應論以實
    質上一罪，併此敘明。
三、又按行為後法律有變更者，適用行為時之法律。但行為後之
    法律有利於行為人者，適用最有利於行為人之法律，刑法第
    2 條第1 項定有明文。被告以非法方法剝奪告訴人行動自由
    之目的即在圖得使被害人乙○○交付財物，是被告所犯妨害
    自由罪與恐嚇取財罪二罪間，有方法、目的之牽連關係，應
    從一重之恐嚇取財罪論處。惟按被告行為後，於95年7 月1
    日施行之修正後刑法已刪除第55條後段關於牽連犯之規定。
    本件被告所犯上開二罪，依修正後之刑法規定論處，即應依
    數罪併罪之規定分論併罰，是經比較修正前、後之刑法規定
    ，修正後之刑法規定並非較有利於被告，應依刑法第2 條第
    1 項前段之規定，應適用行為時之法律，即適用修正前刑法
    第55條牽連犯之規定，從一重之恐嚇取財罪處斷。
四、原判決以被告甲○○罪證明確，因予適用刑事訴訟法第300
    條，刑法第2 條第1 項前段、第28條、第302 條第1 項、第
    346 條第1 項、修正前刑法第55條後段，罰金罰鍰提高標準
    條例第1 條前段之規定，並審酌被告為圖謀一己私利，與其
    夫陳冠要、「阿輝」及另兩名年籍不詳之成年男子以俗稱「
    仙人跳」之方式對被害人乙○○恐嚇取財，並參與剝奪被害
    人行動自由達30小時30分許，共計自被害人取得現金2 萬元
    及面額2 萬元之本票11張，其惡性非輕，被告犯後復先後翻
    異其詞，難認已有悔悟之心，其行為自不宜輕宥；惟念及被
    告嗣因「阿輝」捲款而逃，而無所獲，且其於剝奪被害人行
    動自由期間曾在「阿輝」欲恐嚇、毆打被害人時，出面維護
    被害人乙○○乙節，亦據證人乙○○證述在卷（見原審訴緝
    卷第78頁），其犯行尚與暴力取財之兇惡匪徒有間等一切情
    狀，量處有期徒刑1 年。其認事用法核無違誤，所處之刑亦
    屬允當。被告上訴意旨，以量刑過重，且請求為緩刑之宣告
    為由，指摘原判決不當云云。但查：本件之犯罪時間為91年
    9 月6 日至同年月8 日，被告於本件判決前之95年間又犯毒
    品危害防制條例案件，經台灣高雄地方法院於95年9 月15日
    判處有期徒刑6 月，於95年10月23日判決確定，於96年1 月
    5 日易科罰金執行完畢，有台灣高等法院被告前案紀錄表在
    卷足憑，而凡在判決前已經受有期徒刑以上刑之宣告確定者
    ，即不合於緩刑之條件，至於前之宣告刑已否執行，以及被
    告犯罪時間之或前或後，在所不問，因而前已受有期徒刑之
    宣告，即不得於後案宣告緩刑（最高法院54年台非字第148
    號判例、95年台非字第228 號、95年台非字第301 號、96年
    台非字第82號判決可參照）；因此本案被告之情形自與宣告
    緩刑之條件不符，本院自不得宣告緩刑甚明。至被告之辯護
    人認被告罹患精神疾病，且被告之身世、遭遇可憐，令人同
    情，請求依刑法第59條規定酌減其刑云云。然查：被告於90
    年、91年間確實罹患精神疾病，有財團法人私立高雄醫學大
    學附設中和醫院、長庚紀念醫院高雄分院病歷表等在卷足考
    ，然被告曾有吸食強力膠之習慣，並有對人攻擊之行為，有
    上開病歷表在卷可考，又有毒品危害防制條例案件之前科，
    且對本案從頭到尾均在場參與，原審已變更加重強盜罪之起
    訴法條為恐嚇取財罪之法條加以審判，被告之身世及遭遇固
    屬可憐，但其犯罪之情狀並無顯可憫恕，認科以最低刑度仍
    嫌過重之情形，原審判處被告有期徒刑1 年，難謂過重，故
    本院無從依刑法第59條規定酌減其刑。是被告上訴，為無理
    由，應予駁回。
據上論斷，應依刑事訴訟法第368條，判決如主文。
本案經檢察官陳建年到庭執行職務。
中　　華　　民　　國　　96　　年　　5 　　月　　7 　　日
                  刑事第二庭    審判長法  官    林正雄
                                      法  官    陳啟造
                                      法  官    黃壽燕
以上正本證明與原本無異。
檢察官如不服本判決應於收受本判決後10日內向本院提出上訴書
狀，其未敘述上訴理由者，並得於提起上訴後10日內向本院補提
理由書狀（均須按他造當事人之人數附繕本）「切勿逕送上級法
院」。
被告不得上訴。
中　　華　　民　　國　　96　　年　　5 　　月　　7 　　日
　　　　　　　　　　　　　　　　　　　書記官    梁雅華
附錄本判決論罪科刑法條：
刑法第346條（恐嚇取財罪）
  意圖為自己或第三人不法之所有，以恐嚇使人將本人或第三人
  之物交付者，處6 月以上5 年以下有期徒刑，得併科1,000 元
  以下罰金。
  以前項方法得財產上不法之利益，或使第三人得之者，亦同。
  前二項之未遂犯罰之。
